臺灣高等法院民事判決　　　　　　　　　95年度上字第1035號
上　訴　人　丙○○
訴訟代理人　李保祿律師
　　　　　　鄭錦堂律師
被　上訴人　華南商業銀行股份有限公司
法定代理人　乙○○
訴訟代理人　丁○○
上列當事人間返還消費借貸款事件，上訴人對於中華民國95年10
月24日臺灣板橋地方法院95年度訴字第1563號第一審判決提起上
訴，經本院於96年3 月7 日言詞辯論終結，判決如下：
    主      文
上訴駁回。
第二審訴訟費用由上訴人負擔。
    事實及理由
一、依兩造於民國（下同）87年8 月20日所簽訂之授信約定書第
    15條約定，上訴人對被上訴人所負之各宗債務，合意以臺灣
    板橋地方法院為第一審管轄法院（見原審卷第28頁）。本件
    係兩造基於保證契約所發生之爭議，原法院自有管轄權，合
    先敘明。
二、被上訴人主張：原審被告金欣模具股份有限公司（下稱金欣
    公司）於民國（下同）87年8 月18日邀同其餘原審被告戊○
    ○、甲○○及上訴人丙○○為連帶保證人，向被上訴人借款
    合計新臺幣（下同）365 萬元，約定到期日、利率及計息期
    間等均詳如附表一所示，逾期清償在6 個月以內者，按各該
    約定利率10% ，逾期清償在6 個月以上者，按各該約定利率
    20% 計付違約金。嗣金欣公司於95年6 月30日經臺灣票據交
    換所列為拒絕往來戶，依兩造所訂授信約定書第6 條第5 款
    之約定，全部債務視為全部到期。另授信約定書第14條乃個
    別商議條款，且以粗黑字體標示，上訴人既未選擇排除該條
    款，而同意將該個別商議條款作為本契約之一部，並願遵守
    該約定，即不得任意指該授信約定書為無效。被上訴人提出
    之借據上蓋有上訴人所留存印章之印文，且上訴人為金欣公
    司之董事，必甚明瞭公司財務之週轉情形，依授信契約書第
    14條約定，已生保證之法律效力。又上訴人所簽立之保證書
    屬未定期限之最高限額保證，上訴人迄未依法終止保證契約
    ，自應就金欣公司之債務於1 千2 百萬元之限額內負保證人
    之連帶清償責任，不因金欣公司已清償於87年8 月間向被上
    訴人所借用之款項，而認上訴人之保證責任隨同消滅等情，
    並聲明：原審被告等與上訴人應連帶給付被上訴人2,145,40
    2 元及如附表二所示之利息、違約金（被上訴人原起訴請求
    原審被告等應連帶給付2,745,731 元及如附表一所示之利息
    、違約金，嗣於95年9 月5 日具狀減縮聲明為2,145,402 元
    及如附表二所示之利息、違約金。原審認屬被上訴人減縮應
    受判決事項之聲明，於程序上核無不合，應予准許）。（原
    審判決原審被告金欣公司、戊○○、甲○○、丙○○應連帶
    給付被上訴人2,144,917 元及如附表三所示之利息、違約金
    。金欣公司、戊○○及甲○○等均未提起上訴，此部分已告
    確定。原審就上訴人丙○○部分判決上訴人一部勝訴、一部
    敗訴，上訴人就其敗訴部分不服，提起上訴）並答辯聲明：
    上訴駁回。
三、上訴人則以：上訴人雖於87年8 月18日擔任金欣公司之連帶
    保證人，然金欣公司於87年8 月間向被上訴人所借用之款項
    均已清償完畢，借貸關係早已消滅，上訴人之連帶保證責任
    亦因主債務人清償完畢而消滅。又上訴人為金欣公司之員工
    ，為支領薪資而將印章交由金欣公司保管，並未授權金欣公
    司使用於領薪以外之其他用途，被上訴人於94年5 月18日（
    如附表一編號1 、2 所示）、95年4 月18日（如附表一編號
    3 、4 所示）及95年6 月1 日（如附表一編號5 、6 所示）
    分別為如附表一所示之核貸放款時，並未通知上訴人對保，
    上訴人亦未於各該借據上簽名，難以借據上之印文為真正，
    即認上訴人應負連帶保證人責任，且上開借款應視為3 件個
    別獨立之消費借貸契約之聯立，而非單筆之消費借貸等語，
    資為抗辯。並聲明：被上訴人之訴駁回。原審為被上訴人部
    分勝訴之判決，上訴人對不利部分不服，提起上訴，聲明求
    為：(一)原判決不利於上訴人部分廢棄。(二)前開廢棄部分，被
    上訴人在第一審之訴駁回。
四、本院依上訴人之聲請，傳喚證人戊○○及甲○○。
五、被上訴人主張原審被告金欣公司邀同原審被告戊○○、甲○
    ○及上訴人丙○○為連帶保證人，共計向被上訴人借用365
    萬元，約定到期日、利率及計息期間等均詳如附表一所示，
    嗣金欣公司於95年6 月30日經臺灣票據交換所列為拒絕往來
    戶等事實，業據提出借據、授信申請書、授信約定書、保證
    書、通知單、拒絕往來戶明細表、放款交易明細查詢申請單
    、放款往來明細表、基準利率變動明細表及定儲利率指數變
    動表等附卷（見原審卷第12頁至第40頁、第70頁至第79頁、
    本院卷第56頁至第78頁）為證；另上訴人對於各該借據上「
    丙○○」印文之形式上真正，及被上訴人對於上訴人未在各
    該借據上簽名等事實，亦均不爭執，堪信被上訴人此部分之
    主張為真實。
六、兩造爭執之事項：(一)金欣公司已清償於87年8 月間對被上訴
    人所負之債務，上訴人之保證責任是否因而免除？(二)上訴人
    就主債務人金欣公司對被上訴人所負如附表三所示之借款債
    務，是否須負連帶保證人之責任？(三)有無將87年8 月20日之
    授信約定書、94年5 月18日及95年6 月1 日之借據送請鑑定
    其上簽名是否上訴人親簽之必要？(四)金欣公司就被上訴人所
    主張如附表二所示之借款，尚未清償之金額若干？茲分述如
    下：
  (一)按未定有期間之最高限額保證契約，在未經保證人依民法第
    754 條規定終止前，於約定範圍內所生之債務，均為該保證
    契約效力所及，故已發生之債務縱因清償或其他事由而消滅
    ，該保證契約依然有效，嗣後所生之債務，於不逾最高限額
    範圍內，保證人仍應負保證責任（最高法院91年度臺上字第
    1912號及第1999號判決意旨參照）。上訴人已自認有在87年
    8 月18日之保證書及87年8 月20日之授信約定書上簽名、蓋
    章（見原審卷第88頁），而觀諸卷附上訴人於87年8 月18日
    所簽立保證書前言所載「連帶保證人戊○○等（以下簡稱保
    證人）今向華南商業銀行（以下簡稱貴行）連帶保證金欣模
    具股份有限公司（以下簡稱主債務人）對貴行現在（包括過
    去所負現在尚未清償）及將來所負之借款、票據、透支、墊
    款、保證、損害賠償等及其他一切債務，以新臺幣1 千2 百
    萬元為限額（含本金及其利息、遲延利息、違約金、損害賠
    償及其他從屬於主債務之負擔），保證人願與主債務人負連
    帶清償之責任」（見原審卷第29頁）之文義，核其性質乃屬
    未定期間之最高限額保證，上訴人既未能舉證已依民法第75
    4 條規定終止該保證契約，自應就金欣公司對被上訴人所負
    之債務，於1 千2 百萬元之限額內負保證人之連帶清償責任
    。上訴人抗辯金欣公司於87年8 月間向被上訴人所借貸之款
    項已清償，伊之保證責任即隨同消滅云云，尚乏所據。
  (二)上訴人丙○○不僅為金欣公司員工（財政部臺灣省北區國稅
    財產歸屬資料清單及財政部臺灣省北區國稅局94年度綜合所
    得稅各類所得資料清單，分別附本院卷第46頁、第47頁），
    且係金欣公司之董事（金欣公司變更登記表附本院卷第44頁
    至第45頁），復為金欣公司負責人戊○○之妹婿（上訴人訴
    訟代理人之陳述見本院96年3 月7 日言詞辯論筆錄第2 頁）
    ，自當明瞭金欣公司財務之週轉情形。而被上訴人主張主債
    務人金欣公司自87年8 月起至95年6 月間，陸續向被上訴人
    申請貸款50餘筆，並於1 千2 百萬元之額度內循環動用（見
    所具96年3 月7 日民事言詞辯論意旨狀第2 頁）一節，亦為
    上訴人所是認（見所具96年3 月7 日民事言詞辯論意旨狀第
    4 頁）；參以證人即金欣公司負責人戊○○及其配偶甲○○
    於本院分別證稱「我是金欣公司負責人，87年間的借款丙○
    ○有擔任保證人。後來單子到期以後要換單，華銀有通知我
    和甲○○去換單，重新對保，因為華銀說換單不用丙○○本
    人去，叫甲○○代簽名就可以了，我忘記換單的時間，只有
    一次，我不知華銀有無通知丙○○。保證書從87年到現在沒
    有換過，只是換借據。每次換單都只有通知我們夫妻去，小
    姐說不用丙○○去。」（本院96年2 月15日準備程序筆錄第
    2 頁至第3 頁）、「87年8 月間借款時候，我們夫妻及丙○
    ○都有去銀行，銀行每年都在換單，銀行告訴我們說只要我
    們夫妻都有去，不須保證人去，是由我幫丙○○簽名，因為
    丙○○也是公司股東，也有章放在公司，所以我就帶丙○○
    的印章去蓋。保證書從87年到現在沒有換過，只是換借據。
    每次換單都只有通知我們夫妻去，小姐說不用丙○○去。」
    （本院96年2 月15日準備程序筆錄第3 頁）等語，均核與上
    訴人所自認如附表一所示6 筆借款之借據上印文為真正（見
    原審卷第88頁）相符，益徵上訴人已授權證人甲○○於借據
    用印向被上訴人申請各該借款之授信往來。上開各筆借款之
    借據上既蓋有上訴人留存於金欣公司之印章，且與上訴人於
    87年8 月20日所簽訂授信約定書上之印文相符，依上訴人與
    被上訴人於87年8 月20日所簽訂授信約定書第14條「立約人
    茲同意，除另有約定外，憑留存印鑑式樣蓋（簽）於受（授
    ）信契據，即生效力」之約定（見原審卷第28頁），自已生
    保證之效力。上訴人抗辯伊未於借據上簽名，不負連帶保證
    責任云云，無足採據。
  (三)上訴人已自認有在87年8 月18日之保證書及87年8 月20日之
    授信約定書上簽名、蓋章（見原審卷第88頁），而依該授信
    約定書第14條之約定（見原審卷第28頁），嗣後之借據所蓋
    用上訴人之印章，均生保證之效力，已如前述，本院認自無
    依上訴人之聲請，將87年8 月20日之授信約定書、94年5 月
    18日及95年6 月1 日之借據送請鑑定送請鑑定其上簽名是否
    上訴人親簽之必要。
  (四)按清償人所提出之給付，應先抵充費用，次充利息，次充原
    本，固為民法第323 條前段所明定。至於違約金之性質則與
    利息不同，民法既無違約金儘先抵充之規定，其抵充之順序
    ，應在原本之後，除當事人另有特別約定外，債權人尚難以
    違約金優先於原本抵充而受清償（最高法院80年度臺上字第
    390 號判決意旨參照）。本件被上訴人主張主債務人金欣公
    司於95年8 月22日清償684,539 元，抵充原本600,329 元、
    利息31,334元、違約金485 元及費用52,391元後，剩餘未清
    償之本金為2,145,402 元，其中被上訴人就違約金485 元先
    於原本而為抵充，與前揭最高法院判決意旨未合，應將該48
    5 元計入主債務人已清償之範圍內。而依民法第322 條規定
    ，清償人不為第321 條之指定者，依左列之規定，定其應抵
    充之債務：一、債務已屆清償期者，儘先抵充。二、債務均
    已屆清償期或均未屆清償期者，以債務之擔保最少者，儘先
    抵充；擔保相等者，以債務人因清償而獲益最多者，儘先抵
    充；獲益相等者，以先到期之債務，儘先抵充。三、獲益及
    清償期均相等者，各按比例，抵充其一部。又依據兩造所簽
    訂授信約定書第8 條「立約人對貴行負擔數宗債務時，如清
    償人所提出之給付不足清償全部債務者，貴行得以有利於主
    債務人之方式，決定抵充的方法及順序」（見原審卷第27頁
    ）之約定，主債務人金欣公司就如附表一編號3 、4 票貼借
    款325,000 元二紙部分，剩餘未清償之借款為238,000 元，
    本金連同利息均已清償完畢，剩餘尚未清償之借款如附表三
    所示，其中編號1 、2 之借款分別為120 萬元及80萬元，利
    率均為週年6.93% ，而如附表三編號3 、4 之兩筆借款各為
    50萬元、50萬元，利率均為週年6.813%，兩相比較，就借款
    120 萬元及80萬元部分，如先行抵充本金，自較有利於債務
    人。又此二筆借款，其清償期均為97年5 月18日，該485 元
    應各平均抵充242.5 元。就借款120 萬元部分，未清償之本
    金687,954 元，經抵充242.5 元後，為687,711.5 元；就借
    款80萬元部分，未清償之本金457,448 元，經抵充242.5 元
    後，為457,205.5 元。
七、綜上所述，被上訴人依消費借貸及連帶保證之法律關係，請
    求上訴人與原審其餘被告連帶給付如附表二所示之借款本金
    及利息、違約金，於如附表三所示之範圍內，洵屬有據，應
    予准許。被上訴人逾如附表三所示範圍之請求，則屬無據，
    應予駁回。原審就上開不應准許部分，駁回被上訴人此部分
    之請求，於法並無不合。原審就上開應准許部分，判命上訴
    人及原審其餘被告應如數連帶給付，核無不合。上訴人提起
    上訴意旨指摘原判決此部分不當，求予廢棄改判，為無理由
    ，應予駁回。
八、本件事證已臻明確，兩造其餘之攻擊防禦方法及所提之證據
    ，經審酌後認均無礙判決之結果，爰不予一一論述。
據上論結，本件上訴為無理由，依民事訴訟法第449 條第1 項、
第78條，判決如主文。
中　　華　　民　　國　　96　　年　　3 　　月　　21　　日
　　  　　          民事第十二庭
                        審判長法　官  張宗權
　　　　　　　　　　　        法　官  陳永昌
　　　　　　　　　　　        法　官  王麗莉
正本係照原本作成。
如不服本判決，應於收受送達後20日內向本院提出上訴書狀，其
未表明上訴理由者，應於提出上訴後20日內向本院補提理由書狀
（均須按他造當事人之人數附繕本）上訴時應提出委任律師或具
有律師資格之人之委任狀；委任有律師資格者，另應附具律師資
格證書及釋明委任人與受任人有民事訴訟法第466條之1第1項但
書或第2項（詳附註）所定關係之釋明文書影本。
中　　華　　民　　國　　96　　年　　3 　　月　　21　　日
　　　　　　　　　　　　　　　書記官  明祖星
附註：
民事訴訟法第466條之1（第1項、第2項）：
對於第二審判決上訴，上訴人應委任律師為訴訟代理人。但上訴
人或其他法定代理人具有律師資格者，不在此限。
上訴人之配偶、三親等內之血親、二親等內之姻親，或上訴人為
法人、中央或地方機關時，其所屬專任人員具有律師資格並經法
院認為適當者，亦得為第三審訴訟代理人。
